【裁判字號】    96,訴,173
【裁判日期】    970822
【裁判案由】    土地所有權移轉登記
【裁判全文】
臺灣臺東地方法院民事判決               96年度訴字第173號
原      告  乙○○
訴訟代理人  邱聰安律師
被      告  丁○○
訴訟代理人  己○○律師
上列當事人間請求土地所有權移轉登記事件，本院於民國97年8
月14日言詞辯論終結，判決如下：
    主  文
原告之訴駁回。
訴訟費用新臺幣壹萬參仟玖佰陸拾玖元由原告負擔。
    事實及理由
一、按訴狀送達後，原告不得將原訴變更或追加他訴；但請求之
    基礎事實同一或不甚礙被告之防禦及訴訟之終結者，不在此
    限，民事訴訟法第255條第1項第2款、第7款分別定有明文。
    查原告起訴時係依民法撤銷受詐欺意思表示、不當得利法律
    關係請求，嗣於訴訟繫屬中追加依終止信託關係回復原狀請
    求，查二者之基礎事實均為兩造間就系爭土地（詳下述）是
    否存在買賣關係，核屬同一，且證據資料得以共通，顯然於
    被告之防禦及訴訟之終結不甚妨礙，依上開說明，核無不合
    ，是原告所為訴之追加，應予准許，合先敘明。
二、原告主張：兩造於民國95年8月間相識，被告向原告訛稱其
    為62年間出生，未曾結婚，嗣兩造交往數月後，被告假意與
    原告論及婚嫁，並對原告詐稱為籌措結婚及婚後生活費用，
    有向臺東關山鎮農會貸款之必要云云，要求原告將其所有坐
    落於臺東縣關山鎮○○段第402地號土地（下稱系爭土地）
    所有權以買賣為原因移轉登記予被告，再由被告據以向臺東
    縣關山鎮農會貸款，原告因自身債信不佳，為順利取得結婚
    費用，即同意被告之要求，將系爭土地所有權移轉予被告，
    並於96年6月5日辦妥登記。詎料，被告自取得系爭土地所有
    權後，即避不見面，被告於96年7、8月間前往代書事務所查
    閱被告戶籍資料，發現被告謊報年紀及婚姻狀況，始察覺上
    開移轉登記系爭土地所有權係受詐欺，爰訴請撤銷原告將系
    爭土地以買賣為原因移轉登記予被告之意思表示，被告受有
    系爭土地所有權利益之法律上原因已不存在，原告因而受有
    損害，為此，依不當得利之法律關係，訴請被告將系爭土地
    所有權移轉登記予原告；退步言，縱認被告並無詐欺情事，
    原告不得撤銷上開意思表示，然兩造事實上係通謀虛偽意思
    表示而隱藏積極信託關係之契約存在，亦即除將系爭土地信
    託登記為被告名義外，並請被告代為辦理貸款新臺幣（下同
    ）20萬元之事務，有其一定之經濟上目的，以作為結婚之用
    ，而嗣後被告既未辦理貸款，原告自得終止信託關係請求回
    復原狀，爰以本件準備書狀繕本送達被告兼為終止信託契約
    之意思表示等語。並聲明：被告應將系爭土地所有權移轉登
    記予原告。
三、被告則以：原告自94年至96年間因罹有多種病痛，常需北上
    診療，被告就近提供住所分租供予其居住，並負責照料起居
    及擔任其到財團法人長庚紀念醫院（下稱長庚醫院）、敏盛
    綜合醫院（下稱敏盛醫院）、華揚醫院就醫之接送、看護之
    工作。由於原告因病無法長期工作，入不敷出，其醫療費、
    三餐，甚至電信費用均由被告代為墊付，迄96年5月原告主
    動將系爭土地所有權移轉登記予被告前，共積欠被告下列合
    計776,080元之費用：(一)醫療費用合計148,384元：1.長庚醫
    院林口院區、桃園院區之門診費用各6,620元、1,721元，合
    計14,961元。2.敏盛醫院門診及住院費用27,488元、住院共
    35日之每日看護費用2,200元共77,000元，合計104,488元。
    3.華揚醫院門診及住院費用9,156元、住院共11日之每日看
    護費用2,400元共26,400元，合計35,556元。(二)生活費用：
    依行政院主計處公布95年度桃園縣之平均每人每月消費支出
    為16,466元，自94年至96年共36個月，合計592,776元。(三)
    臺灣大哥大股份有限公司電信費用共34,920元。原告為償還
    積欠被告之上開債務並表感謝之意，始主動移轉系爭土地予
    被告，被告從未向原告自稱係62年次出生，亦未曾應允與原
    告結婚，原告並非因受詐欺始移轉系爭土地所有權，兩造間
    亦無假買賣之通謀虛偽意思表示；況原告所言因其債信有問
    題，為辦理貸款20萬元，始將系爭土地移轉登記予被告名下
    等語若屬實，原告大可將系爭土地以信託方式移轉登記予被
    告，而無理由甘冒所有權無法取回之風險，以通謀虛偽意思
    表示之買賣方式為之，且系爭土地所有權移轉登記事宜係由
    原告委託專業地政士戊○○辦理，為保障原告之權利，應無
    可能建議辦理假買賣，而會直接以信託方式為之，是原告另
    主張兩造有隱藏信託關係云云，亦不足採等語置辯。並聲明
    ：原告之訴駁回。
四、兩造不爭執事項：
  (一)系爭土地（面積為4,335.68平方公尺）本為原告所有，嗣於
    96年6月5日以買賣為原因登記為被告所有，登記原因發生日
    期為96年5月8日。
  (二)原告於94年至96年間陸續在華揚醫院、敏盛醫院、長庚醫院
    就診，期間曾分別在華揚醫院及敏盛醫院住院（自96年3月
    26日起至4月5日止在華揚醫院住院11日，自96年4月5日起至
    4月29日止及同年5月5日起至5月14日止，在敏盛醫院住院共
    35日），於上開住院期間，在相關之華揚醫院住院同意/保
    證書、手術同意書、麻醉同意書上，及敏盛醫院之出入院護
    理評估表、住院病人入院介紹、住院病患專科指導紀錄表、
    住院病患篩檢表、住院同意書、手術同意書、麻醉同意書、
    自費同意書、住院診療計畫書等文件上，被告均以原告之緊
    急聯絡人、家屬、太太或保證人身份簽名。
  (三)原告上開於華揚醫院、敏盛醫院及長庚醫院就診期間所支出
    之醫療費用分別為9,155元、27,488元及8,341元。
  (四)華揚醫院一般僱請全日24小時看護之每日費用為2,400元，
    敏盛醫院一般僱請全日24小時看護之每日費用為2,200元。
  (五)依行政院主計處公佈95年度桃園縣平均每人月消費支出為16
    ,466元。
  (六)對卷附土地謄本（見本院卷一第9、10頁）、中華電信股份
    有限公司自96年7月起至96年10月止之行動電話繳費通知單
    據（見本院卷一第53至56頁）、臺灣大哥大股份有限公司於
    95年10月及11月、96年1至3月及11月之行動電話繳費證明（
    見本院卷一第57至62頁）、遠傳電信股份有限公司96年8 月
    份之行動電話繳費收據（見本院卷一第63頁）、華揚醫院97
    年1月22日華揚字第97010號函文及所檢附之醫療費用收據、
    原告住院所需相關住院同意/保證書、手術同意書、麻醉同
    意書（見本院卷一第66至68頁）、97年2月5日敏醫字第0970
    000346號函文及所檢附之看護費用明細、出入院護理評估表
    、住院病人入院介紹、住院病患專科指導紀錄表、住院病患
    篩檢表、住院同意書、手術同意書、麻醉同意書、自費同意
    書、住院診療計畫書、醫療費用收據（見本院卷一第79至11
    0頁）、財團法人長庚紀念醫院（林口）分院97年2月13日（
    97）長庚法字第0073號函文及所附之醫療費用明細表（見本
    院卷一第117至140頁）等文件之形式上真正均不爭執。
五、得心證之理由：
    本件應審究之爭點厥為：(一)原告依民法第92條、第179條第1
    項後段規定請求被告將系爭土地所有權移轉登記予原告，有
    無理由？(二)原告依終止信託回復原狀之法律關係，請求被告
    將系爭土地所有權移轉登記予原告，有無理由？茲分述如下
    ：
  (一)原告依民法第92條、第179條第1項後段規定請求被告將系爭
    土地所有權移轉登記予原告，有無理由？
  (1)按因被詐欺而為意思表示者，表意人得撤銷其意思表示，民
    法第92條第1項前段固定有明文。惟當事人主張其意思表示
    係因被詐欺而為之者，應就其被詐欺之事實，負舉證之責任
    。又主張意思表示被詐欺之人，應就他人如何欲其陷於錯誤
    ，故意示以不實之事，令其因錯誤而為意思表示之事實，負
    舉證之責任（最高法院21年上字第2012號、44年臺上字第75
    號等判例、72年度臺上字第3526號判決意旨參照），本件原
    告主張因受被告詐欺始移轉系爭土地所有權等語，業據被告
    否認，應由原告負舉證責任，合先敘明。
  (2)查原告固主張因被告自稱係62年次出生，未曾結婚，兩造交
    往並已論及婚嫁，而因原告信用不佳，為籌措與被告結婚之
    費用而將系爭土地移轉登記予被告以便貸款之用云云，惟證
    人即原告之母丙○○於本院準備程序中證稱：伊在原告94年
    住院期間曾到過醫院3次，前2次都約3、4天，最後1次約1個
    禮拜，當時伊就睡在原告的病房，有時候晚上會看到被告到
    醫院看護原告，伊知道被告有兩個小孩，兒子是國中生，女
    兒是國小，伊在醫院有看過一個小女生，伊也有聽過被告有
    先生，但沒有見過。原告有跟伊說過要跟被告公證結婚等語
    （見本院卷第157至160頁），顯見被告並未刻意隱瞞其曾結
    婚、育有子女等情，原告於94年住院期間即應知悉被告之婚
    姻狀況，既仍願與被告論及婚嫁，自無所謂受詐欺可言。至
    證人即原告之姪女甲○○雖於本院準備程序中證稱：被告曾
    跟伊說過她是62年次的等語（見本院卷第154頁），惟業據
    被告否認，而證人與原告有密切之親誼關係，其證言不無偏
    頗之虞，且縱認被告確曾虛報年紀，惟被告實際係於50年間
    出生，與上開所謂62年次出生相差10餘歲，於外貌、生活歷
    練均有明顯落差，以兩造曾密切往來之生活關係，若謂原告
    無法分辨被告之實際年紀，實不合常情，況原告既如前述已
    知悉並接受被告育有就讀國中、國小子女之人生重要經歷，
    縱就被告之年紀乙節有所誤信，衡情亦難認堪以嚴重影響其
    與被告之交往婚嫁，自不足證明其確陷於錯誤始為移轉登記
    系爭土地所有權之意思表示。又證人即為兩造辦理系爭土地
    買賣事宜之地政士戊○○於本院準備程序中證稱：兩造共到
    伊的事務所3次，第1次是原告表示為籌措結婚費用要辦理貸
    款，金額為20萬元，後來向關山鎮農會查詢後，因為原告債
    信有問題，所以不能辦理，第2次兩造就詢問伊有什麼方式
    可辦理貸款，伊建議兩造把土地先過戶給被告，再用被告名
    義來辦貸款比較方便，原告就同意，後來我就幫他們辦理過
    戶，最後1次兩造是來詢問過戶是否辦妥，等到後來辦妥過
    戶，兩造就都沒有來過。系爭土地的公告現值是130多萬元
    ，且土地上本來就有設定300萬元之最高限額抵押，是因為
    兩造要貸的金額僅20萬元，伊覺得銀行還是有可能願意撥款
    ，才會幫兩造辦本件貸款等語（見本院卷第148至152頁），
    足見系爭土地所有權移轉登記事宜並非由被告主動要求，而
    係由地政士建議，被告僅被動配合同意，且該土地上公告現
    值僅10餘萬元，原已存有300萬元之最高限額抵押，縱被告
    取得該土地，亦難認有何實際利得，益不足證明被告有何施
    用詐術使原告陷於錯誤之情事。至兩造最終固確未結婚，惟
    衡情男女婚姻未成，或因個性不合，或因家庭因素，均有可
    能，自難以此遽認被告初始即基於詐騙原告之意圖與原告交
    往。此外，原告復無其他舉證證明被告施用何詐術使其陷於
    錯誤，難為有利原告之認定，其主張撤銷系爭土地買賣之意
    思表示，核無理由，被告受領系爭土地所有權之利益，仍有
    其法律上原因。從而，原告依民法第92條、第179條第1項後
    段規定請求被告將系爭土地所有權移轉登記予原告，洵屬無
    據。
  (二)原告依終止信託回復原狀之法律關係，請求被告將系爭土地
    所有權移轉登記予原告，有無理由？
  1.按當事人主張有利於己之事實者，就其事實有舉證之責任，
    民事訴訟法第277條定有明文。是主張法律關係存在之當事
    人，須就該法律關係發生所須具備之特別要件，負舉證責任
    ，而主張法律關係變更或消滅之當事人，則須就該法律關係
    變更或消滅所須具備之特別要件，負主張及舉證之責任，此
    為舉證責任分配原則（最高法院18年上字第1679號、18年上
    字第2855號、48年臺上字第887號判例意旨參照）。次按稱
    信託者，謂委託人將財產權移轉或為其他處分，使受託人依
    信託本旨，為受益人之利益或為特定之目的，管理或處分信
    託財產之關係，信託法第1條定有明文。本件原告主張兩造
    間就系爭土地之買賣行為事實上係通謀虛偽意思表示而隱藏
    積極信託之契約存在等語，業據被告否認，自應由原告就此
    法律要件存在負舉證之責。
  2.原告上開主張，無非係以證人戊○○之證言（見本院卷一第
    148至153頁）為其論據，惟查證人戊○○僅證稱兩造辦理貸
    款之目的係供兩造結婚使用，伊就建議把系爭土地過戶給被
    告，辦貸款比較方便等語（見本院卷一第149頁），並非證
    稱兩造間確有專以辦理貸款作為系爭土地所有權移轉登記行
    為特定目的之信託合意，且衡情若原告移轉系爭土地確僅供
    辦理貸款使用，為避免無法取回系爭土地所有權之風險，理
    應明確約定信託終止之日期，始足保障自身權利，況兩造係
    委請專業地政士辦理登記事宜，對此保障自身權利之方式亦
    有諮詢管道，惟兩造既未訂定信託契約，亦未約明被告返還
    系爭土地日期，實與常情未合，又兩造既論及婚嫁，感情親
    密，縱認系爭土地買賣之登記確屬兩造通謀虛偽意思表示，
    惟其或屬無償贈與，或有其他法律關係，均有可能，自難遽
    認屬信託關係，不足為有利原告之認定。此外，原告復無其
    他舉證證明兩造確有信託合意，其主張終止信託回復原狀，
    自屬無據。
六、綜上，原告依不當得利及終止信託回復原狀之法律關係，競
    合請求被告將系爭土地所有權移轉登記予原告，均無理由，
    應予駁回。
七、按法院為終局判決時，應依職權為訴訟費用之裁判，民事訴
    訟法第87條第1項有明文規定，經計算本件之訴訟費用為裁
    判費13,969元，爰判決如主文第3項所示。
八、本件判決基礎已臻明確，被告是否為原告代墊醫療、電信及
    生活費用，及兩造其餘攻防方法及訴訟資料，經本院審酌後
    ，核與判決不生影響，無逐一論駁之必要，併此敘明。
九、據上論結，本件原告之訴為有理由，依民事訴訟法第78條，
    判決如主文。
中    華    民    國    97    年    8     月    22    日
                  民事庭     審判長法  官   楊智勝
                                   法  官   陳君鳳
                                   法  官   黃珮茹
以上正本係照原本作成。
如對本判決上訴，須於判決送達後廿日內向本院提出上訴狀。
中    華    民    國    97    年    8     月    22    日
                                書記官  陳俊吉


司法院資訊處製作；財團法人民間司法改革基金會備份。
